臺灣高等法院高雄分院民事裁定　　　　　96年度破抗字第53號
抗　告　人　甲○○
上列當事人間聲請宣告破產事件，抗告人對於中華民國96年5 月
31日臺灣高雄地方法院95年度破字第80號所為裁定，提起抗告，
本院裁定如下：
    主    文
抗告駁回。
抗告程序費用由抗告人負擔。
    理    由
一、本件聲請及抗告意旨略以：抗告人前向銀行借貸資金以參加
    互助會，不料卻遭倒會，為清償前債再向銀行借款，以籌措
    資金投入其所開設之環保工程公司之經營，惟公司亦因營運
    不佳，日益虧損致宣告倒閉，目前失業，無力負擔多筆借款
    本息，致以債養債，抗告人尚須扶養一名幼女，現債務已高
    達新台幣（下同）872 萬3,082元，現有資產僅有現金47萬
    5,000 元，坐落高雄市○鎮區○○段一小段1019地號（應有
    部分萬分之212） 之土地、坐落其上同段737 建號即門牌號
    碼高雄市前鎮區○○○路399 巷22之1 號9 樓之建物及其共
    同使用部分（同段762 建號，應有部分萬分之262） 之建物
    （下合稱系爭房地），合計約290 萬9,000 元，故抗告人之
    資產顯已不能清償負債，有宣告破產之原因；縱扣除有別除
    權部份，抗告人之資產仍足以構成破產財團，況抗告人並願
    放棄本人及幼女必要生活費用之優先受償權利，原裁定認為
    抗告人之資產不足以支付財團費用，而駁回抗告人宣告破產
    之聲請，於法顯有不當，應予廢棄等語。
二、按破產管理人之報酬為財團費用，破產人及其家屬之必要生
    活費，視為財團費用；財團費用及財團債務，應先於破產債
    權，隨時由破產財團清償之；在破產宣告前，對於債務人之
    財產有抵押權者，就其財產有別除權，有別除權之債權人，
    不依破產程序而行使其權利，破產法第95條第1 項第3 款、
    同條第2 項、第97條、第108 條分別定有明文。又破產，對
    債務人不能清償債務者，宣告之，為破產法第57條所明定。
    又依同法第148 條規定之旨趣，除債務人之財產不敷清償破
    產財團之費用及財團之債務外，尚難認無宣告破產之實益。
    是以法院就破產之聲請，應依職權為必要之調查，倘債務人
    確係毫無財產可構成破產財團，或債務人之財產不敷清償破
    產財團之費用及財團之債務，無從依破產程序清理其債務時
    ，始得以無宣告破產之實益，裁定駁回聲請（最高法院86年
    度台抗字第479 號裁定意旨參照）。故債務人之財產如可預
    見不敷清償破產財團費用及財團債務，即無宣告破產之實益
    ，而不應准許。
三、經查，抗告人分別積欠如附表所示債權人之債務金額，合計
    為852 萬0780元乙節，有原審法院依職權向如附表所示之各
    銀行及稅捐機關查詢回函附卷可稽；而抗告人現有系爭房地
    現值約為106 萬0920元、轉換為高雄師大郵局支票之47萬5,
    000 元及存放於中央信託局股份有限公司成功分公司之887
    元，合計47萬5,887 元之存款等情，亦有抗告人提出之土地
    及建物登記謄本、上開支票影本，及原審法院依職權查詢之
    稅務電子閘門財產所得明細表、高雄市稅捐稽徵處前鎮分處
    及信託局回函為證；抗告人復自承目前失業，無工作收入，
    足認抗告人目前現存資產合計約為153 萬6,807 元，顯已不
    能清償債務，而有宣告破產之原因。
四、惟查，系爭房地已於民國91年4 月10日設定本金最高限額36
    0 萬之抵押權予寶華商業銀行股份有限公司（下稱寶華銀行
    ），以擔保如附表編號四所示之債權額295 萬2,857元，此
    有系爭房地登記謄本、寶華銀行陳報狀可憑，寶華銀行得不
    依破產程序行使其權利，而系爭房地價值僅有106 萬0920元
    ，顯不足清償前開得優先受償之抵押債權，自不可能有餘額
    供其他債權人分配。則抗告人現有之資產應為47萬5,887 元
    ，按依行政院主計處公布之94年度家庭收支調查報告記載，
    高雄市平均每戶人數為3.33人，消費支出為71萬3,119 元，
    可知高雄市每人每年平均消費支出約為21萬4,150 元，抗告
    人及其幼女必要之生活費用一年即須支出42萬8,300 元。抗
    告人固主張願放棄其與幼女必要生活費用之優先受償權利，
    且其親人周宗鏞已出具扶養證明書，表示願接濟扶養抗告人
    及其子女，惟破產法第95條第2 項、第97條所為破產人之必
    要生活費用視為破產財團費用，應先於破產債權受清償之規
    定，乃基於憲法基本權中生存權之具體表現，並非可因其表
    示願意拋棄即得予排除。再按本件如宣告抗告人破產，則抗
    告人尚須支付破產管理人之報酬約為5 萬元，況破產程序必
    須召開債權人會議、出售資產、分配破產財團（此流程所生
    費用均屬財團費用，應先於破產債權，隨時由破產財團清償
    之），此程序縱於較快之一年期間終結，抗告人在破產期間
    應支付之財團費用至少為47萬8,300 元 (428300+ 50000 ＝
    478300），已逾抗告人上開剩餘財產47萬5,887 元。原裁定
    審酌抗告人之財產於扣除上開具別除權之抵押債權、破產管
    理人之報酬及抗告人與其家屬必要生活費用後，已無餘額可
    供構成破產財團，自無法清償破產債權，進而駁回抗告人之
    聲請，於法並無不符，抗告意旨指摘原裁定不當，求予廢棄
    ，為無理由，應予駁回。
五、據上論結，本件抗告為無理由，依破產法第5 條，民事訴訟
    法第495 條之1 第1 項、第449 條第1 項、第95條、第78條
    ，裁定如主文。
中　　華　　民　　國　　96　　年　　6　　月　　29 　日
                        民事第四庭
                            審判長法　官　蔡文貴
                                  法　官　徐文祥
                                  法　官  黃科瑜
以上正本證明與原本無異。
如不服本裁定應於送達後10日內向本院提出再抗告狀（並按他造
當事人之人數附繕本），並繳納再抗告費新臺幣1,000 元。再為
抗告應以適用法規顯有錯誤為理由，並經本院之許可，該許可以
原裁定所涉及之法律見解具有原則上之重要性者為限，並委任律
師為代理人。
抗告人之配偶、三親等內之血親、二親等內之姻親，或抗告人為
法人、中央或地方機關時，其所屬專任人員具有律師資格並經法
院認適當者，亦得為第三審代理人。抗告人或其法定代理人具有
律師資格者及前項情形，應於提起抗告或委任時釋明之。
中　　華　　民　　國　　96　　年　　6 　　月　　29　　日
                                書　記　官  葉淑華
附表：
┌──┬──────────┬──────────┬─────────┐
│編號│　　債　　權　　人  │　債權額（新台幣）  │　　備　　　　註  │
├──┼──────────┼──────────┼─────────┤
│一  │國泰世華商業銀行股份│信用卡款及現金卡款合│見該公司復函（一審│
│    │有限公司            │計718,913 元        │卷第115頁）       │
├──┼──────────┼──────────┼─────────┤
│二  │聯邦商業銀行股份有限│信用卡款460,508 元  │見該公司復函（一審│
│    │公司                │                    │卷第133頁）       │
├──┼──────────┼──────────┼─────────┤
│三  │香港商香港上海匯豐銀│508,790 元          │見該公司復函（一審│
│    │行股份有限公司      │                    │卷第102頁）       │
├──┼──────────┼──────────┼─────────┤
│四  │寶華商業銀行股份有限│2,952,857元         │見該公司復函（一審│
│    │公司                │                    │卷第100 、203 頁）│
├──┼──────────┼──────────┼─────────┤
│五  │英商渣打銀行股份有限│信用卡款238,729 元  │見該公司復函（一審│
│    │公司                │                    │卷第130頁）       │
├──┼──────────┼──────────┼─────────┤
│六  │美商美國運通銀行股份│信用卡款及信用貸款合│見該公司復函（一審│
│    │有限公司            │計346,390 元        │卷第156頁）       │
├──┼──────────┼──────────┼─────────┤
│七  │遠東國際商業銀行股份│44,000元            │見該公司復函（一審│
│    │有限公司            │                    │卷第128頁）       │
├──┼──────────┼──────────┼─────────┤
│八  │台新國際商業銀行股份│信用卡及汽車貸款合計│見該公司復函（一審│
│    │有限公司            │677,030 元          │卷第96頁）        │
├──┼──────────┼──────────┼─────────┤
│九  │中國信託商業銀行股份│信用卡款47,627元    │見該公司復函（一審│
│    │有限公司            │                    │卷第87頁）        │
├──┼──────────┼──────────┼─────────┤
│十  │安信信用卡股份有限公│信用卡、代償、預借現│見該公司復函（一審│
│    │司                  │金款合計415, 112元  │卷第103 頁）      │
├──┼──────────┼──────────┼─────────┤
│十一│台北富邦商業銀行股份│信用卡款342,118 元  │見該公司復函（一審│
│    │有限公司            │                    │卷第97頁）        │
├──┼──────────┼──────────┼─────────┤
│十二│台灣新光商業銀行股份│信用卡款125,324 元  │見該公司復函（一審│
│    │有限公司            │                    │卷第89頁）        │
├──┼──────────┼──────────┼─────────┤
│十三│玉山商業銀行股份有限│180,994元           │見該公司復函（一審│
│    │公司                │                    │卷第129頁）       │
├──┼──────────┼──────────┼─────────┤
│十四│新竹國際商業銀行股份│181,280元           │見該公司復函（一審│
│    │有限公司            │                    │卷第78頁）        │
├──┼──────────┼──────────┼─────────┤
│十五│台灣人壽保險股份有限│汽車貸款644,599 元  │見該公司復函（一審│
│    │公司                │                    │卷第84頁）        │
├──┼──────────┼──────────┼─────────┤
│十六│萬泰商業銀行股份有限│現金卡款629,795 元  │見該公司復函（一審│
│    │公司                │                    │卷第99頁）        │
├──┼──────────┼──────────┼─────────┤
│十七│房屋稅              │6,714元             │見該機關復函（一審│
│    │                    │                    │卷第79頁、82頁）  │
├──┴──────────┼──────────┴─────────┤
│合　　　　計              │8,520,780元                             │
└─────────────┴────────────────────┘
